最高法院刑事判決                              八十六年度台上字第三三三三號
    上  訴  人  丙○○
                丁○○
                甲○○
    右二人共同
    選任辯護人  林清漢律師
    上  訴  人  乙○○
右上訴人等因違反公職人員選舉罷免法案件，不服台灣高等法院中華民國八十六年一
月三十日第二審更審判決（八十五年度上更(二)字第一○二六號，起訴案號：台灣桃園
地方法院檢察署八十三年度偵字第一五一一、七九○七號），提起上訴，本院判決如
左：
    主  文
原判決撤銷，發回台灣高等法院。
    理  由
本件原判決認定上訴人乙○○係桃園縣第十三屆第九選區縣議員候選人，為達當選之
目的，竟與其競選後援會總幹事即上訴人丙○○共同基於對有投票權之人交付賄賂之
犯意聯絡，並均基於概括之犯意，策劃運作賄選，先收集各村鄰選舉人名冊，再集中
作業刪除有同宗參選或不會支持乙○○之選舉人，而以鄰為單位，每票新台幣（下同
）五百元，將賄款透過鄰長向選舉人買票賄選，丙○○乃於民國八十三年一月二十二
、三日左右，在桃園縣龍潭鄉○○路一八三號其所開設之拉峰茶行，將龍潭鄉黃唐村
二十八鄰賄款一萬九千元及三十一鄰賄款三萬一千元及選舉人名冊二份交予有共同犯
意聯絡之三十一鄰鄰長即上訴人丁○○，再請丁○○依據整理過之選舉人名冊，向有
投票權之選民每人交付五百元，期約其投票給登記第二號之候選人乙○○，另給予鄰
長長壽菸乙條，作為向選民買票之代價。丁○○即夥同有犯意聯絡之妻黃鍾瑞媛（鍾
瑞媛），於同年一月二十六日，通知亦有犯意聯絡之二十八鄰鄰長即上訴人甲○○，
至龍潭鄉○○村○○街三十七號其住處取賄款一萬九千元、名冊及香菸。甲○○取得
賄款後，先從中取去其家三票一千五百元之賄款，並許以投票予乙○○（甲○○投票
受賄罪部分業經判決確定），隨即基於概括之犯意，於當日晚上六、七時許，依照該
鄰整理過之選舉人名冊分發賄款，連續向二十八鄰有投票權之選民林金木（一家二票
）、張月娥（一家二票）、羅鐘菊妹（一家四票）、黃增林（一家七票）、沈美玲（
一家四票）、鄭美敏（一家四票）、鄭美（一票並為曹秋燕代收一票）、陳聯昌（一
票，由其妻賴元招代收）、鄒國訓暨劉美容夫婦（一家二票），每票各交付五百元，
均約定投票給乙○○，另退回四票二千元予丁○○。丁○○取得賄款後，亦先從中取
去其與妻黃鍾瑞媛各一票共計一千元之賄款，夫婦二人均允以投票給乙○○（丁○○
、黃鍾瑞媛投票受賄罪業經判決確定），其夫婦二人隨即共同基於概括之犯意，於同
年一月二十六日下午四、五時許至六、七時許，連續向三十一鄰之選民黃毅夫（一家
六票）、范鐘錫妹（一家四票）、梁政昌（一家六票）、黃新旺（一家六票）、慕桂
秀（一家三票）、陳福來（一家四票）、蔡光烈（一家四票）、鄒鼎貴（一家二票）
、梁桂英（一家二票）、高國有（一家四票）、謝陳芒（一家二票）買票，每票交付
五百元之賄款，均約定投票給乙○○，另將餘款一萬二千元（含甲○○退回之三千五
百元在內）退還丙○○。嗣於同年一月二十八日下午五時許，丁○○、黃鍾瑞媛在其
上開住處，為檢察官率調查員當場查獲，扣得寫有「二十八鄰拿三十八位一萬九千元
」之信封袋一個，進而循線追查出上情。並扣得范鍾錫妹收受之賄賂二千元、黃新旺
收受之賄賂三千元、謝陳芒收受之賄賂一千元、陳福來收受之賄賂二千元、黃毅夫收
受之賄賂三千元、鄭美敏收受之賄賂二千元、林金木收受之賄賂一千元。丙○○、丁
○○、甲○○於偵查中均自白上開犯罪事實等情。因而撤銷第一審關於乙○○無罪判
決；丁○○、甲○○投票行賄部分及丙○○有罪判決，改判論處乙○○、丁○○、甲
○○、丙○○共同連續對於有投票權之人交付賄賂而約其投票權為一定之行使罪刑，
固非無見。
惟查原判決事實認定上訴人甲○○取得之賄款一萬九千元後，從中取去家人三票計一
千五百元賄款，餘款向有投票權之選民行賄，每票各交付五百元，計林金木一家二票
、張月娥一家二票、羅鐘菊妹一家四票、黃增林一家七票、沈美玲一家四票、鄭美敏
一家四票、鄭美一票，並為曹秋燕代收一票、陳聯昌一票、鄒國訓一家二票，另退回
四票二千元；上訴人丁○○取得賄款三萬一千元後，亦先取去其本人及妻黃鍾瑞媛各
一票共計一千元，餘款向有投票權之選民行賄，每票各交付五百元，計黃毅夫一家六
票、范鍾錫妹一家四票、梁政昌一家六票、黃新旺一家六票、慕桂秀一家三票、陳福
來一家四票、蔡光烈一家四票、鄒鼎貴一家二票、梁桂英一家二票、高國有一家四票
、謝陳芒一家二票，另將餘款一萬二千元（含甲○○退回之三千五百元在內）退回上
訴人丙○○等情。初以甲○○退回款四票二千元，繼於丁○○退回款一萬二千元部分
認含甲○○退回之三千五百元。原判決事實並未記載丁○○之退回款究有若干﹖若甲
○○退回款為二千元，則丁○○退回款應為一萬元；若甲○○退回款為三千五百元，
則丁○○退回款應為八千五百元。原判決對於丁○○本身之退回款究有若干﹖既未於
事實欄為精確之認定，詳為記載，遽予論處上訴人等共同連續對於有投票權之人交付
賄賂而約其投票權為一定之行使罪刑，並於理由說明本件用以買票賄選之款五萬元，
於買票後賸餘款一萬二千元（含甲○○退回之三千五百元），業由丁○○退回丙○○
，現尚存在，應依公職人員選舉罷免法第九十條之一第三項宣告沒收云云。不惟有事
實相互矛盾；且事實與理由亦不相一致，難謂於法無違。上訴意旨執以指摘原判決不
當，尚非全無理由，應認原判決仍有撤銷發回更審之原因。
據上論結，應依刑事訴訟法第三百九十七條、第四百零一條，判決如主文。
中      華      民      國    八十六    年      六      月      五      日
                              最高法院刑事第五庭
                                  審判長法官  陳  錫  奎
                                        法官  洪  清  江
                                        法官  李  璋  鵬
                                        法官  李  彥  文
                                        法官  邵  燕  玲
      右正本證明與原本無異
                                              書  記  官
中      華      民      國    八十六    年      六      月     十一     日
